臺灣嘉義地方法院行政訴訟判決
111年度交字第46號
原      告  陳秀琴
被      告  嘉義縣警察局布袋分局

代  表  人  黃世德
訴訟代理人  李季勳
上列當事人間交通裁決事件，原告不服被告民國111年5月24日嘉
縣警裁字第L00000000號裁決，提起行政訴訟，本院判決如下：
    主  文
原告之訴駁回。
訴訟費用新臺幣參佰元由原告負擔。
　　事實及理由
一、程序事項：本件因屬不服被告嘉義縣警察局布袋分局所為道
    路交通管理處罰條例第8條之裁決而提起撤銷訴訟，依行政
    訴訟法第237條之1之規定，應適用交通裁決事件訴訟程序，
    爰依同法第237條之7之規定，不經言詞辯論，逕為判決，先
    予敘明。
二、事實概要：原告陳秀琴於民國111年3月11日17時12分許，在
    嘉義縣布袋鎮161縣道11.6公里處（下稱系爭路段），適逢
    嘉義縣布袋鎮公所之垃圾車於該路段收集垃圾，原告跨越路
    面邊線欲丟擲垃圾時，與訴外人張家誠騎乘車牌號碼000-00
    00號普通重型機車（下稱系爭機車）沿161縣道往永安里方
    向行駛，行經系爭路段時，與原告發生碰撞，造成雙方當事
    人受傷。嗣被告檢卷函報嘉義縣警察局，經交通警察隊初步
    分析研判，認原告有「行人不依規定擅自穿越車道」之違規
    行為，遂依法製開嘉縣警交字第L00000000號舉發違反道路
    交通管理事件通知單，嗣原告不服舉發，被告即於111年5月
    24日開立嘉縣警裁字第L00000000號裁決書（下稱原處分）
    ，爰依處罰條例第78條第1項第3款之規定，裁處原告罰鍰新
    臺幣（下同）300元。原告不服，遂提起本件訴訟。
三、原告主張略以：
㈠、所謂「穿越」馬路，應是指從馬路之一側往馬路的另一側之
    意，且綜觀道路交通法規，僅道路交通安全規則第133條有
    行人在未劃設人行道之道路應靠邊行走之明文觀點，並無禁
    止行人行走於路面邊緣線內，原告僅是為丟垃圾跨入並立足
    於路面邊緣線內，被告機關將此解釋為「穿越」馬路，則不
    僅逸脫文字解釋，實難以被一般大眾理解，與憲法所保障之
    法律明確性意旨有所齟齬。
㈡、縱原告跨入路面邊緣線內之行為該當穿越馬路，亦非未依規
    定穿越馬路。查布袋鎮永安里轄內之161縣道繞經大寮庄，
    因路幅狹窄均無設有行人穿越道、人行天橋或人行地下道等
    設施。若認為整個大寮庄路段均無法供行人穿越，則與憲法
    所保障之一般行為自由不合，故應解釋為行人在注意左右來
    車之前提下，全線均供行人跨越。本件原告在跨越馬路時，
    有明顯擺頭，注意左右來車，原告之行為係「依規定」穿越
    馬路。
㈢、縱原告跨入路面邊緣線內之行為該當未依規定穿越馬路，原
    告穿越馬路之行為也應具有「正當理由」而無不法。因161
    號縣道繞經布袋鎮永安里大寮庄內，路幅狹小，並未分左右
    車道，垃圾車除與對向來車有會車需求外，均依慣例駕駛於
    道路中間，供兩側居民以丟擲之方式棄置垃圾。原告只是忠
    實的配合國家公權力行為，若認為原告配合布袋鎮公所形塑
    之收集垃圾方式，係屬不法而科處行政罰，實為國家之禁反
    言。
㈣、而嘉義縣警察局111年5月16日嘉縣警交字第1110025085號書
    函即明確表示此份交通事故初步分析研判表作成時點係在當
    事人完成筆錄之前，即該初步分析研判表之作成，並無採納
    當事人之意見，甚至疑未調取布袋鎮公所所屬清潔隊垃圾車
    之前後行車紀錄器，原告合理懷疑嘉義縣警察局交通警察隊
    在製作初步分析研判表時漏未考慮原告係依法清倒垃圾之重
    要事實，以致初步分析表有所偏頗。另外，不論道路交通事
    故初步分析研判表對處罰機關，另具事實上或法律上拘束力
    之道路交通裁罰實務有何法律基礎，被告機關在做成原處分
    及嘉義縣警察局嘉縣警交字第L00000000號舉發違反道路交
    通管理事件通知單時，雖已對交通事故當事人完成筆錄，卻
    視行政罰法第42條行政機關於裁處前，應給予受處罰者陳述
    意見機會之明文為無物，完全不考慮筆錄內容，亦步亦趨的
    將偏頗之初步分析研判表奉為圭臬，有違憲法所揭示之正當
    法律程序原則。
㈤、並聲明：1.原處分撤銷。2.訴訟費用由被告負擔。
四、被告答辯則以：
㈠、原告行為是否符合穿越車道，經檢視本件交通事故，原告係
    跨越邊線進入車道丟垃圾，確未穿越整個車道。惟道路交通
    管理處罰條例之立法目的係為確保交通安全，只要進入道路
    範圍，即生交通風險，應限縮認定穿越行為，不宜拘泥於穿
    越整個車道才該當是項行為。另據交通部109年6月30日召開
    研商「闖紅燈行為之認定原則」會議記錄結論第1點第2項「
    車輛面對紅燈亮起後，車身仍超越停止線並足以妨害其他方
    向人、車通行亦視同闖紅燈」。亦非完全闖越車道(路口)始
    為闖紅燈，可資參照。
㈡、另檢視垃圾車之行車紀錄影像，明確顯示原告於穿越跨入車
    道時並無擺頭注意左右來車，致發生交通事故，顯違反道路
    交通安全規則第134條第1項第6款：「在未設第一款行人穿
    越設施，亦非禁止穿越之路段穿越道路時，應注意左右無來
    車，始可小心迅速穿越」之規定。綜上，原告行為確該當道
    路交通管理處罰條例第78條第1項第3款「不依規定，擅自穿
    越車道」規定，被告依上開規定舉發其違規行為，認事用法
    ，並無不當。
㈢、至原告所指穿越馬路是否具「正當理由」及原處分機關是否
    受到道路交通事故初步分析研判表之拘束，因與本件舉發案
    之違規事實及構成要件該當無涉，爰不予論述。
㈣、並聲明：1.原告之訴駁回。2.訴訟費用由原告負擔。
五、本院之判斷：
㈠、按行人在道路上有下列情形之一者，處300元罰鍰：三、不依
    規定，擅自穿越車道。道路交通管理處罰條例第78條第1項
    第3款定有明文。　　
㈡、事實概要欄所載之事實，除下列爭點外，為兩造所不爭執，
    並有原處分、嘉縣警交字第L00000000號舉發違反道路交通
    管理事件通知單、嘉義縣警察局道路交通事故初步分析研判
    表、嘉義縣警察局111年5月16日嘉縣警交字第1110025085號
    書函、違反道路交通管理事件陳述單、監視器截圖畫面、道
    路交通事故現場圖、道路交通事故調查報告表(一)(二)、訴
    外人張家誠及原告之警詢筆錄、事故現場照片、本院勘驗筆
    錄、行車紀錄器截圖照片（見本院卷第45至51、61至71、75
    至97、123至135頁）在卷可參，此部分事實堪以認定。是本
    件爭點在於：(一)原告行為是否該當「穿越」車道？(二)原
    告是否「不依規定」，擅自穿越車道？茲分述如下：
１、本件經本院當庭勘驗前開垃圾車前後之行車紀錄器畫面，  
    勘驗結果略以（見本院卷第118至119頁）：
⑴、垃圾車前方行車紀錄器畫面
①、播放時間1分25秒原告出現於畫面，直至看不到原告為止，原
    告有看向垃圾車，再看往系爭機車往垃圾車行駛之方向的動
    作，畫面中看不出原告有擺頭的動作。
②、系爭機車於播放時間1分32秒出現於行車紀錄器畫面。
⑵、垃圾車後方行車紀錄器畫面
①、播放時間1分38秒原告出現於畫面，並且手準備把垃圾往垃圾
    車上丟。
②、播放時間1分39秒系爭機車出現於畫面左下角，與垃圾車為對
    向行駛，欲由面向垃圾車的左邊通過，朝原告方向行駛而來
    ，隨後系爭機車與原告發生碰撞，原告倒地，過程中原告並
    無往系爭機車行駛而來的方向看去。　　
㈢、本件為原告之行為屬於第78條第1項第3款之穿越車道：　　
１、國家為加強交通管理、維持交通秩序及確保交通安全，乃制
    定處罰條例，俾車輛及行人共同遵行。如有違反，則予處罰
    ，以維護人車通行之安全，進而保障人民之生命、身體及財
    產。該條例第78條第3款對行人在道路上不依規定，擅自穿
    越車道而違反行政法上義務之行為予以處罰，係為維持社會
    秩序及增進公共利益所必需，與憲法第23條以法律限制人民
    自由權利之意旨尚無牴觸，此據司法院釋字第417號解釋闡
    述甚明，足見對於行人不依規定擅自穿越車道之行為予以處
    罰，業為法律所明文規定。而處罰條例第92條第1項規定：
    「……車輛行駛車道之劃分、行人通行、道路障礙及其他有關
    道路交通安全等事項之規則，由交通部會同內政部定之。」
    第4條第3項規定：「前項道路交通標誌、標線、號誌之指示
    、警告、禁制規定、樣式、標示方式、設置基準及設置地點
    等事項之規則，由交通部會同內政部定之。」分別授權交通
    部會同內政部對於車輛行駛車道之劃分、行人通行、禁制標
    線等事項，訂定法規命令以為補充，交通部及內政部乃據以
    訂定道安規則及道路交通標誌標線號誌設置規則。前揭道安
    規則第134條各款規定內容即屬處罰條例第78條第1項第3款
    所定處罰構成要件之補充規定。且上開法規命令之意義，自
    立法目的與法體系整體關聯性觀點並非難以理解，個案事實
    是否屬於法律所欲規範之對象，亦應為一般受規範者所得預
    見，並可經由司法審查加以認定及判斷，自無違反明確性原
    則、可預測性原則。
２、按處罰法定主義原則係指違反行政法上義務之處罰，應以其
    違反義務行為時之法律或自治條例有處罰之明文為限而言。
    而違反行政法上義務之構成要件可區分為「行為違法」與「
    結果違法」兩類。其中「行為違法」係只要有違反行政法上
    義務之行為，即該當法定構成要件，其應受行政罰之行為，
    僅須違反禁止規定或作為義務，而不以發生結果為其要件。
    前揭處罰條例第78條第1項第3款及道安規則第134條各款之
    規定即在課予行人穿越道路時之行政法上義務。如行人有違
    反上開義務之行為即該當於處罰條例第78條第1項第3款罰則
    之法定構成要件，並不以有何結果發生為必要。而處罰條例
    之立法目的在於加強交通管理、維持交通秩序及確保交通安
    全，俾車輛及行人共同遵行。對照道安規則第134條所定對
    於行人穿越道路之各款規定以觀，足見道安規則第134條係
    以透過限制行人穿越道路之位置、範圍之方式以劃分行人與
    行駛在車道上左右來車之路權。準此，若行人已步行進入車
    輛所行駛之車道範圍，即已造成對於行駛於車道上車輛路權
    之危害，自應認該當於穿越車道之行為（高雄高等行政法院
    107年度交上字第95號判決意旨參照）。
３、揆諸道交條例之立法目的，係為強化道路交通管理、維護交
    通秩序，並確保用路人之安全等，倘對於本條例之構成要件
    解釋上有疑義，如涉及不確定法律概念或依照文義解釋有不
    同解釋空間時，自應探求本條例之立法目的，作出受規範者
    可得理解及得預見之法律解釋，以維護交通秩序並確保交通
    安全。準此，行人「穿越車道」之行為在一般人之理解上，
    倘若行人已進入車道範圍內，縱使尚未自馬路一端通往至另
    一端，實已提高車輛駕駛人與之發生碰撞之風險；再者，一
    般道路除單行道之外，均為雙向通行，若謂穿越行為限於「
    自馬路一端至另一端」通過後始屬之，則行人跨越路面邊線
    之際已造成緊鄰車道之道路交通危險，並破壞車輛駕駛人依
    規定行駛於原本車道之合理期待而影響正常之交通秩序，何
    以須待行人完整跨越馬路始非難該行為，亦即若僅影響緊鄰
    車道之交通安全尚不處罰，必須行人自緊鄰車道跨越至對向
    車道後之完整穿越行為才加以處罰，顯非事理之平，亦不符
    本條例之立法目的。從而，本條例第78條第1項第3款之「穿
    越車道」，倘行人已跨越路面邊線進入車道之範圍內，既造
    成道路交通之危險，且破壞交通秩序，自屬穿越車道之行為
    。
４、再「指示標線區分如下：一、縱向標線：（三）路面邊線。
    」、「路面邊線，用以指示路肩或路面外側邊緣之界線……」
    道路交通標誌標線號誌設置規則第180條第1項第1款、第183
    條第1項前段分別定有明文，另依照交通部路政司94年8月23
    日路臺營字第0940401267號函所示：「二、所詢『道路交通
    標誌標線號誌設置規則』第183條之圖例疑義……三、依前揭規
    則第183條規定：『路面邊線，用以指示路肩或路面外側邊緣
    之界線』，是以，路面邊線以外應非屬車道範圍。」，由前
    開內容可知，路面邊線之設置本身具有指示用路人之功能，
    得以知悉路肩或路面外側邊緣之界線，並參酌上開函釋之反
    面解釋，路面邊線以內則屬於車道範圍，倘行人自路面邊線
    外跨越往內，即屬於進入車道之行為。
５、本件原告於111年3月11日17時12分許，嘉義縣布袋鎮公所之
    垃圾車剛好於系爭路段收集垃圾，原告跨越路面邊線欲丟擲
    垃圾時，與訴外人張家誠騎乘車牌號碼000-0000號普通重型
    機車（沿161縣道往永安里方向行駛）發生碰撞等情，為兩
    造所不爭執事項；另查，原告於垃圾車接近時，已徒步往車
    道方向步行欲丟擲垃圾，即有跨越路面邊線自外向內之行為
    等情，經本院當庭勘驗屬實，並有行車紀錄器截圖在卷可證
    （見本院卷第67頁），核與訴外人張家誠於警詢時供稱：對
    方從永安里大寮170之1號前道路旁穿越馬路要至對向……我在
    行駛時有看到對方行人在路旁右側，我認為他要等垃圾車往
    南時才要倒垃圾，沒想到對方沒有注意左右來車就直接穿越
    馬路要到對向倒垃圾等語互核相符（見本院卷第83至85頁）
    ，足見原告有跨越路面邊線而進入車道之行為，揆諸上開說
    明，該行為自已造成道路交通之危險，於本案中更導致車禍
    之發生，當屬穿越車道之行為。
６、至於原告主張：所謂「穿越」馬路，應是指從馬路之一側往
    馬路的另一側之意……伊僅是為丟垃圾跨入並立足於路面邊緣
    線內等語，依照上開說明，「穿越」構成要件之解釋應合乎
    本條例之立法目的，於跨越路面邊線進入車道內即屬之，非
    謂自馬路之一側往馬路的另一側才構成穿越；再者，本條例
    第78條第1項第3款係規範「穿越車道」行為，原告一再主張
    不構成穿越馬路云云，揆之前開說明，當非可採。復依照原
    告於111年4月20日提出之違反道路交通管理事件陳述單「陳
    述理由補充摘要一、」，自陳：確實有注意左右來車，即小
    心迅速跨上前丟擲垃圾等語，並有其提供之行車紀錄器截圖
    畫面圖10（見本院卷第63、67頁）在卷可佐，足見原告先前
    已不爭執有跨越路面邊線之行為，故其主張「立足於路面邊
    緣線內」則屬臨訟卸責之矛盾說法，要無可採。故依照前開
    事實認定已確認原告有跨越路面邊線進入車道內之行為，是
    以，原告上開主張顯無理由。
㈣、原告未依規定，擅自穿越車道：
１、按「行人穿越道路，應依下列規定：六、在未設第一款行人
    穿越設施，亦非禁止穿越之路段穿越道路時，應注意左右無
    來車，始可小心迅速穿越。」此觀道路交通安全規則第134
    條第6款自明，可知行人於未設有行人穿越設施、亦非禁止
    穿越之路段穿越道路時，應注意左右無來車，始可小心迅速
    穿越，蓋車輛之行駛速度快，縱使於速限範圍內行駛，車輛
    駕駛人仍需要一定之反應時間及煞車距離，尤其在非路口、
    未有行人穿越設施或非禁止穿越之路段，實難期待駕駛人應
    無時無刻注意左右有無行人穿越，非謂行人可以貿然穿越道
    路，而課予車輛駕駛人無條件禮讓行人之義務，此由「應注
    意左右無來車，始可小心迅速穿越」之文義，足見行人須確
    認左右沒有來車後，才可以小心迅速穿越車道，益徵行人於
    此情狀下有較高的注意義務。
２、原告雖主張：我在跨越馬路時，有明顯擺頭，注意左右來車
    ，為依規定穿越馬路等語，惟查，依據勘驗筆錄、行車紀錄
    器翻拍畫面、及勘驗截圖，行車紀錄器畫面於17時10分30秒
    ，原告位於畫面左側，其左側有另一名等待倒垃圾之民眾、
    17時10分32秒原告向左看去、17時10分31至34秒時，系爭機
    車出現於畫面上，朝垃圾車之對向駛來、17時10分35秒原告
    出現在畫面中，跨越路面邊線，並可見訴外人張家誠頭戴之
    安全帽、17時10分36秒，原告與系爭機車發生碰撞，原告倒
    地等情，此有監視器截圖畫面圖7、9、10、11、13、14，（
    見本院卷第65、67頁）在卷可參，並與本院勘驗筆錄相符（
    見本院卷第118至119頁），縱將原告前開曾向左看去視為其
    注意來車之行為，然距離發生碰撞之時間，兩者相隔尚有4
    至5秒鐘，原告有再次確認是否有來車之可能；況且碰撞發
    生前，原告身邊左側約2-3個人身距離處有另一名等待倒垃
    圾之民眾，該民眾所站位置較靠近訴外人張家誠之機車，然
    其並未與訴外人張家誠發生碰撞，應可認該民眾有注意到左
    側來車，此情更凸顯原告疏於注意左側來車；又參照上開說
    明，行人於未有行人穿越設施或非禁止穿越之路段有較高之
    注意義務，應確認左右沒有來車後，才可以小心迅速穿越車
    道，故原告於穿越車道之際仍應保持注意來車方向，即訴外
    人張家誠騎乘普通重型機車之方向，惟原告於17時10分36秒
    發生碰撞之際，視線並未朝向緊鄰車道之來車方向，以致與
    訴外人張家誠發生碰撞，自屬疏於注意左右無來車，始可小
    心迅速穿越，且原告有應注意、無不能注意之情事，而違反
    道路交通安全規則第134條第6款之規定。又縱認原告主張其
    有注意左右來車為可採，但用路人（包含駕駛人及行人），
    均需隨時注意路況及來往，以維護交通秩序，原告為用路人
    ，其跨越至車道上，即需隨時注意，當不能謂其曾經完成注
    意即無須再行注意，是原告主張均非可採。
㈤、原告另主張：因161號縣道繞經布袋鎮永安里大寮庄內，路幅
    狹小，並未分左右車道，垃圾車除與對向來車有會車需求外
    均依慣例駕駛於道路中間，供兩側居民以丟擲之方式棄置垃
    圾，伊穿越馬路之行為也應具有「正當理由」而無不法等語
    。惟按行政罰法第11至13條已明文規定阻卻違法之事由，除
    有阻卻違法事由外，行為人違反行政法上之義務，仍符合處
    罰要件，非謂行為人有正當理由即可不予以處罰；而倒垃圾
    雖屬一般日常生活所需之行為，縱使肯認為正當理由，然判
    斷行為之不法性重點仍在於是否違反行政法上之義務，以及
    有無阻卻違法事由，亦即不會因為行為人有正當理由就免除
    原有之注意義務，本案原告「不依規定，擅自穿越車道」之
    行為既認定如前，已違反注意義務，亦無具備阻卻違法事由
    ，原告之行為仍具有不法性，故原告上開主張並非可採。又
    原告主張：伊係忠實的配合國家公權力行為，若認配合布袋
    鎮公所形塑之收集垃圾方式，係屬不法而科處行政罰，實為
    國家之禁反言等語。惟按禁反言係指違反誠信原則，本條例
    即顯示國家為維護交通秩序、確保交通安全，而課予用路人
    某程度之注意義務，法亦無明文倒垃圾者可免除注意左右來
    車之義務，自無違誠信原則而構成禁反言。再者，倒垃圾與
    是否違反交通法規本屬不同之事項，非謂配合相關機關倒垃
    圾就可以違反交通法規，併此敘明。
㈥、原告雖主張：初步分析研判表之作成，並無採納當事人之意
    見，以致初步分析表有所偏頗；被告卻視行政罰法第42條行
    政機關於裁處前，應給予受處罰者陳述意見機會之明文為無
    物，有違憲法所揭示之正當法律程序原則等語。惟按行政罰
    法第42條但書第1款：「已依行政程序法第三十九條規定，
    通知受處罰者陳述意見。」、「裁處所根據之事實，客觀上
    明白足以確認。」，可不予受處罰者陳述意見之機會，本件
    被告於111年4月5日依法製開嘉縣警交字第L00000000號舉發
    違反道路交通管理事件通知單時，已有原告之警詢筆錄可參
    ，又原告於111年4月20日提出違反道路交通管理事件陳述單
    ，被告始於111年5月24日開立原處分，既已先通知原告陳述
    意見，且客觀上明白足以確認裁處事實，自無違反正當法律
    程序原則，原告上開主張委無足採，而無理由。
六、綜上所述，原告行為該當道路交通管理處罰條例第78條第1
    項第3款「不依規定，擅自穿越車道」之規定，經核即屬於
    法有據，原處分並無違誤。原告訴請撤銷原處分為無理由，
    應予駁回。
七、本件判決基礎已臻明確，兩造其餘之攻擊防禦方法及訴訟資
    料經本院審酌後，核與判決結果不生影響，無逐一論述之必
    要，附予敘明。
八、本件第一審裁判費為300元，應由敗訴之原告負擔，爰確定
    第一審訴訟費用額如主文第2項所示。
九、據上論結，本件原告之訴為無理由，依行政訴訟法第98條第
    1項前段、第236條、第237條之7、第237條之8第1項、第237
    條之9第1項，判決如主文。
中　　華　　民　　國　　111 　年　　8 　　月　　23　　日
  　　　　　　　　行政訴訟庭　法　官  唐一强
上為正本係照原本作成。
如不服本判決，應於送達後20日內，向本院提出上訴狀，並應繳
納上訴裁判費新臺幣750元，其未表明上訴理由者，應於提出上
訴後20日內向本院補提理由書（均須按他造人數附繕本）。上訴
理由應表明關於原判決所違背之法令及其具體內容，或依訴訟資
料可認為原判決有違背法令之具體事實。未表明上訴理由者，逕
以裁定駁回。
中　　華　　民　　國　　111 　年　　8 　　月　　23　　日
                              書記官  吳佩芬